【裁判字號】    94,海商上,5
【裁判日期】    950606
【裁判案由】    損害賠償等
【裁判全文】
臺灣高等法院民事判決                 94年度海商上字第5號
上  訴  人  世勳機電企業有限公司
法定代理人  乙○○
訴訟代理人  謝恩華律師
被上訴人    現代聯運股份有限公司
法定代理人  戊○○
訴訟代理人  張天欽律師
            黃于玶律師
參  加  人  睿高國際有限公司
法定代理人  丁○○
訴訟代理人  黃智娟律師
參  加  人  台灣快桅股份有限公司
法定代理人  己○○
訴訟代理人  張慧婷律師
上列當事人間請求損害賠償事件，上訴人對於中華民國94年7月8
日臺灣臺北地方法院93年度海商字第43號第一審判決提起上訴，
經本院於95年5月23日言詞辯論終結，判決如下：
    主  文
上訴駁回。
第二審訴訟費用由上訴人負擔。
    事實及理由
一、關於程序方面：
  (一)本件上訴人之法定代理人原為李春荻，於民國（下同）93年
    9月3日變更為乙○○，有經濟部93年9月3日經授中字第0933
    2676170號函及公司變更登記表可稽（見本院卷第42至44頁
    ），已據其於94年11月19日具狀聲明承受訴訟並追認前所為
    之訴訟行為（見本院卷第40頁），核無不合，應予准許。
  (二)按就兩造之訴訟有法律上利害關係之第三人，為輔助一造起
    見，於該訴訟繫屬中得為參加，民事訴訟法第58條第1項定
    有明文。又所謂有法律上利害關係，係指參加人之法律上地
    位，因當事人一造之敗訴，依該判決之內容（包括法院就訴
    訟標的之判斷，及判決理由中對某事實或法律關係存否之判
    斷）將直接或間接受不利益，若該當事人勝訴，則可免受不
    利益者而言。本件被上訴人抗辯上訴人將貨物委由伊承攬運
    送，自台灣經伊斯坦堡運至突尼斯，伊因在突尼斯無代理人
    ，遂又將上開貨物轉由睿高國際有限公司（下稱睿高公司）
    代為處理運送事宜，而睿高公司再轉由台灣快桅股份有限公
    司（下稱台灣快桅公司）所代理之A.P.Moller-Maersk A/S
    自高雄港運送至土耳其伊斯坦堡，倘被上訴人受不利之判決
    ，即得向睿高公司及台灣快桅公司請求賠償損害，故應認睿
    高公司及台灣快桅公司就本件訴訟均有法律上之利害關係。
    是睿高公司及台灣快桅公司聲請參加本件訴訟以輔助被上訴
    人，經核尚無不合，亦應准許。合先敘明。
二、上訴人聲明求為判決：(一)原判決關於駁回上訴人後開第2項
    之訴部分廢棄。(二)被上訴人應再給付上訴人新台幣（下同）
    197萬430元。(三)願供擔保請准宣告假執行。
    被上訴人聲明求為判決：(一)上訴駁回。(二)如受不利判決，願
    預供擔保請准宣告免為假執行。
三、上訴人主張：伊於93年2月間委由被上訴人承攬運送產品編
    號0812EA之電子零件187箱及產品編號0812EB之電子零件134
    箱至突尼斯，伊已依約交付上開貨物，並已給付運費予被上
    訴人，依約上開貨物應於93年3月17日到達突尼斯，惟實際
    到達日期為93年4月5日，且其中產品編號0812EA之貨物短少
    35箱，產品編號0812EB之貨物短少32箱，致上開貨物之買主
    E.D.F.Electrique Co.Ltd（下稱EDF公司）僅願就剩餘254
    箱貨物（下稱系爭貨物）給付美金2萬2,275.11元，伊因無
    法接受此低於成本之價款，故與EDF公司解除契約。伊雖曾
    要求被上訴人將系爭貨物運回，然被上訴人卻要求伊提出諸
    多文件及負擔費用，始願協助處理，而伊須依賴被上訴人之
    協助始能取得上開文件，故在伊無法取得上開文件及被上訴
    人不願協助之情形下，被上訴人實已拒絕將系爭貨物運回。
    而伊在系爭貨物無法運回之情形下，乃另尋其他買主，終有
    摩洛哥客戶來函表示願意購買系爭貨物，詎被上訴人之履行
    輔助人Eurobooking Cargo,S.R.竟未事先告知並取得兩造同
    意，即逕將系爭貨物於93年12月10日運回基隆港，並由訴外
    人騏鼎國際通運股份有限公司通知伊領回系爭貨物，然系爭
    貨物因已逾1年保固期限，致無法再運往摩洛哥交付予新買
    主，亦無法在國內另行出售，使伊受有下列損失：(1)系爭貨
    物之價值181萬1,830元，(2)先行押匯損失4萬5,354元，(3)收
    回提單費用1萬8,256元，(4)取回系爭貨物之運費5,500元及
    報關費9萬3,014元等情，爰依據民法第174條第1項規定，求
    為命被上訴人給付197萬430元（見本院卷第9、24、37、106
    、134頁）之判決。（原審就上開貨物短少部分，判命被上
    訴人給付63萬1,444元，及自94年3月5日起至清償日止，按
    年息5%計算之利息，未據被上訴人聲明不服，已告確定－見
    本院卷第33、37頁）。
    被上訴人及參加人睿高公司則以：上訴人委由被上訴人將上
    開321箱電子零件自台灣經伊斯坦堡轉運至突尼斯，被上訴
    人因在突尼斯無代理人，遂再委由參加人睿高公司代為處理
    運送事宜，而睿高公司再轉由參加人台灣快桅公司所代理之
    A.P.Moller-Maersk A/S自高雄港運送至伊斯坦堡，另由訴
    外人Denmar Uluslararasi Nakliyat ve Tic.Ltd.Sti(下稱
    Denmar)由伊斯坦堡運至突尼斯，並委由訴外人Internation
    al Maritime(Tunusia)S.A.R.L.(下稱Inter Mar）在突尼斯
    處理放貨。上開貨物於93年4月5日運抵突尼斯，於貨物進倉
    後，發現短少67件，所餘系爭貨物均屬完好，然因受貨人未
    提領系爭貨物，兩造及參加人睿高公司因此多次協商，參加
    人睿高公司並於93年9月2日以書面通知上訴人，請求上訴人
    指示應如何處理系爭貨物，因上訴人曾要求將系爭貨物運回
    台灣，故參加人睿高公司乃通知在突尼斯之運送人辦理，又
    因系爭貨物之退運需買受人EDF公司出面配合，Inter Mar因
    而聯絡EDF公司關於上訴人要求退貨之事，嗣經EDF公司同意
    配合退貨，Inter Mar因而委由Eurobooking Cargo,S.R.將
    系爭貨物運回台灣，並已由上訴人領取，故有關系爭貨物之
    退運事宜，確實符合上訴人之指示及意願。又兩造間既存有
    承攬運送契約關係，且被上訴人所為承攬運送行為，均係基
    於此契約為之，自不適用無因管理之相關規定。另系爭貨物
    既經上訴人全數領回，上訴人亦無損害可言，是上訴人本件
    請求顯無理由等語，資為抗辯。
四、經查上訴人主張伊於93年2月間委由被上訴人承攬運送產品
    編號0812EA之電子零件187箱、產品編號0812EB之電子零件
    134箱至突尼斯，並已依約給付運費予被上訴人。依兩造約
    定，上開貨物應於93年3月17日到達突尼斯，惟實際到達日
    期為93年4月5日，且其中產品編號0812EA之貨物短少35箱，
    產品編號0812EB之貨物短少32箱，伊因而與突尼斯買主EDF
    公司解除契約，嗣系爭貨物於93年12月10日運回台灣，已由
    伊提領等情，有提單、給付運費統一發票、傳真函、信用狀
    、出口結匯證書、外匯交易憑證、商業發票、貨物目錄、進
    口報單、退運提單及到貨通知單可證（見原審卷(一)第8至29
    、72、133至136頁，卷(二)第58至71頁），且為被上訴人所不
    爭執（見原審卷(一)第36、83頁，卷(二)第13頁，本院卷第29、
    30、113至115頁），固堪信為真實。
五、惟按管理人違反本人明示或可得推知之意思，而為事務之管
    理者，對於因其管理所生之損害，雖無過失，亦應負賠償之
    責，民法第174條第1項固定有明文，然管理人所負此項賠償
    責任，乃以管理人未受本人委任，並無義務，而為本人管理
    事務為前提，此觀諸民法第172條規定自明。上訴人雖主張
    被上訴人未受伊指示，亦未事先告知，即逕將系爭貨物運回
    台灣，致伊受有損害，應負無因管理責任云云。惟為被上訴
    人所否認，並以前開情詞置辯；且查：
  (一)按受貨人所在不明或對運送物受領遲延或有其他交付上之障
    礙時，運送人應即通知託運人，並請求其指示，民法第650
    條第1項定有明文。經查上訴人將系爭貨物委由被上訴人承
    攬運送，已如前述，是兩造間就系爭貨物之運送有承攬運送
    契約關係存在。又系爭貨物於93年4月5日運抵突尼斯，亦如
    前述，而依參加人睿高公司於93年9月2日致兩造之通知函記
    載：「貴公司委託本公司運送上述提單之貨物已抵達目的地
    突尼斯，但至今CONSIGNEE一直沒前往領取貨物。因此本公
    司依海商法之規定，特此通知貴公司請示如何處理該貨物，
    否則屆時因延遲領貨所造成之費用或導致海關拍賣等一切損
    失，本公司概不負責」（見原審卷(二)第18頁），足見系爭貨
    物迄至93年9月2日仍未經受貨人提領，則被上訴人基於上開
    承攬運送契約，自有依民法第650條第1項之規定，就系爭貨
    物依上訴人指示而為後續處理之義務。
  (二)上訴人自認系爭貨物運抵突尼斯後，伊曾要求被上訴人將系
    爭貨物運回台灣，並曾委請呂新民立法委員協調退運事宜（
    見原審卷(一)第第83頁反面、第96、127頁，本院卷第23、88
    頁）。又依Societe Commerciale Tunisienne公證公司所提
    出之公證報告亦記載：「…本公司確前往與E.D.F.Electri
    que聯繫（由Nabil先生代表E.D.F.Electrique)，Nabil先生
    表示：『International Maritime S.A.R.L.公司通知我們
    ，貨物已運抵他們的海關倉庫，因此我們於2004年9月23日
    及其後幾天到該倉庫查看貨物情形。經在倉庫中清點所有箱
    數後，我們確認共67箱遺失，其餘254箱抵達時狀況完好。
    當時我們通知世勳機電企業有限公司有貨物遺失的情形，接
    下來的情況如下：1.E.D.F. Electrique僅須向突尼斯海關
    申報254箱貨物，而海關則必須接受。2.E.D.F.Electrique
    告知世勳機電企業有限公司只要支付254箱的貨款，而非全
    部321箱的貨款。3.世勳機電企業有限公司拒絕E.D.F.Elect
    rique這種付款方式，並要求E.D.F.Electrique須支付全部
    貨物的貨款。4.E.D.F.Electrique嘗試支付全部321箱之貨
    款，惟遭突尼斯海關及中央銀行拒絕。5.世勳機電企業有限
    公司要求將貨物退還，並於2004年10月19日進行退運』。E.
    D.F.Electrique做以上聲明之後，本公司於2004年10月19日
    前往International Maritime公司倉庫以調查剩餘未遺失之
    貨物。調查結果如下：253箱完好無損。編號180箱子被打開
    ，經清點檢查箱內貨物後，發現以下物品遺失：2件RefX-10
    。依託運人 (即世勳機電企業有限公司)的指示，254箱貨物
    於2004年10月19日以Margret Knupper輪退運回台灣」(見原
    審卷(一)第87至90頁）；而證人即被上訴人之業務經理丙○○
    亦在本院到場證稱：「我參與在呂新民立委辦公室第1次協
    商…上訴人要求退運，沒有附條件，主要以退運為主，也有
    抱怨我們公司的服務，我們當時提出如要退運，要有下列條
    件：(一)受貨人（國外買主）同意，其他條件我們事後有給他
    書面 (即原審卷(一)第12頁之93年8月4日通知函）…上訴人當
    時沒有同意，因為他們提不出買主的授權書」等語（見本院
    卷第103頁）；另證人即參加人睿高公司之職員甲○○亦在
    本院到場證稱：「有（參加兩造關於系爭貨物之退運協商事
    宜），在呂新民立委辦公室，有2次…第1次協商時上訴人要
    求賠償、退運，賠償是針對貨物遺失部分，退運是針對剩下
    的貨物部分。在第1次協商之前，上訴人有就遺失部分要求
    賠償，並要求我們協助查詢如要退運需要具備何條件，上訴
    人是透過被上訴人公司向我們提出上開要求，我們也有回覆
    他們，我們有請他們準備相關文件，但上訴人一直無法提供
    文件，後來在立委辦公室，上訴人要求不要提出文件就可以
    賠償及退運，但保險公司和海關並不同意在沒有文件的狀況
    下理賠及退運…第2次協商上訴人提出的要求仍是賠償及退
    運，上訴人要求不需提出文件就退運，並沒有要求在一定期
    限內退運」，「第1次協商前，上訴人就要求退運，第1次協
    商上訴人也有要求退運，第2次協商是延續第1次協商的議題
    繼續討論」，「（上訴人要求退運之事，參加人睿高公司）
    有（通知在突尼斯的國外間接代理人），因為被上訴人告訴
    我們上訴人要求退運，要求我們去查詢，我們就通知國外代
    理人說上訴人要求退運，請他們查詢退運所需文件」，「（
    退運）需要的文件是國外買主提出的，後來國外買主把相關
    文件提供給我們國外的間接代理商，所以可以直接運回」等
    語（見本院卷第104至106頁）；復經參諸被上訴人曾於93年
    8 月4日致函上訴人表示：「關於我方委託睿高國際有限公
    司承攬貴公司海上貨物至突尼斯，發生延後到貨及貨物短少
    乙案，現因要辦理申請索賠，需要您協助提供以下文件…如
    您需要我們協助處理退運事宜，所需文件及報價如下…」（
    見原審卷(一)第12頁），足見被上訴人抗辯上訴人於系爭貨物
    運抵突尼斯後，即一再要求伊辦理退運事宜，應屬可取。
  (三)雖上訴人云被上訴人要求伊提出諸多文件及負擔費用，始願
    協助處理系爭貨物之退運事宜，實已拒絕辦理退運，故就系
    爭貨物之處理，應俟伊另為指示。惟查上訴人自認依通常情
    形，託運之貨物辦理退運時，需要託運人提出切結書及提單
    （見原審卷(一)第83頁反面)；又證人丙○○、甲○○亦一致
    證稱上訴人係要求在不提供任何文件之情形下辦理退運，而
    被上訴人係因上訴人無法提供相關文件，致無法順利辦理退
    運事宜等語，已如前述，是上訴人據以主張被上訴人拒絕辦
    理系爭貨物之退運事宜云云，尚不足取。又上訴人雖主張伊
    嗣後因已另行覓得摩洛哥買主，而不願將系爭貨物運回台灣
    云云，並提出摩洛哥買主詢問單為證（見原審卷(一)第98頁）
    ，惟查上訴人並未將此事實告知被上訴人，亦未通知被上訴
    人停止辦理退運事宜（見本院卷第38頁），故被上訴人在突
    尼斯之間接代理人Inter Mar仍基於上訴人先前所為退運之
    指示，於取得系爭貨物之買主EDF公司之同意並提供相關文
    件後，將系爭貨物運回台灣，顯難指其所為退運之行為有違
    上訴人之指示。
  (四)證人即上訴人之業務經理沈欽鋁 (為上訴人在原審之訴訟代
    理人)在本院到場雖證稱：「（兩造曾就系爭貨物之退運事
    宜進行協商），共有2次協商，都在93年8月左右在呂新民立
    委辦公室進行協商…第1次協商時，我要求賠償，沒有要求
    退運，（被上訴人職員)丙○○說她無法作主，他要回去向
    公司報告，該次並未提及退運之事…第2次協商是被上訴人
    公司總經理郭欽鈴來，一開始我們要求賠償，後來有交通部
    的官員來參與協商，叫我不要一直要求賠償…最後我要求62
    天退回，如不能在62天內退回，就全額賠償，被上訴人及參
    加人的代表沒有答應我的條件，後來就又不了了之」等語（
    見本院卷第102頁），惟查依證人丙○○、甲○○所為前開
    證詞，上訴人僅係要求在不須提供任何文件之情形下辦理退
    運，並未限期62天運回系爭貨物；復經參諸上訴人直至本院
    審理中始主張伊當初係要求被上訴人在2個月內運回系爭貨
    物，而為被上訴人所拒絕云云（見本院卷第53頁），並舉出
    沈欽鋁為證人，顯見證人沈欽鋁所為上開證詞，全係在附和
    上訴人嗣後所為之上開主張，已失真實性，尚難據為有利於
    上訴人之認定。
  (五)綜上所述，被上訴人既係基於兩造間承攬運送契約關係，依
    上訴人之指示而辦理系爭貨物之退運事宜，並已據上訴人領
    回，依上開說明，自無由成立無因管理，是上訴人依據民法
    第174條第1項無因管理之規定，請求被上訴人賠償197萬430
    元部分，為無理由，不應准許。從而原審就上開部分所為上
    訴人敗訴之判決，核無違誤，上訴論旨指摘原判決此部分為
    不當，求予廢棄改判，為無理由，應予駁回。
六、至兩造其餘之攻擊或防禦方法及未經援用之證據，經本院斟
    酌後，認為均不足以影響本判決之結果，自無逐一詳予論駁
    之必要，併此敘明。
七、據上論結，本件上訴為無理由，依民事訴訟法第449條第1項
    、第78條，判決如主文。
中    華    民    國    95    年    6    月    6     日
                        民事第六庭
                            審判長法  官  林鄉誠
                                  法  官  梁玉芬
                                  法  官  彭昭芬
正本係照原本作成。
如不服本判決，應於收受送達後20日內向本院提出上訴書狀，其
未表明上訴理由者，應於提出上訴後20日內向本院補提理由書狀
（均須按他造當事人之人數附繕本）上訴時應提出委任律師或具
有律師資格之人之委任狀；委任有律師資格者，另應附具律師資
格證書及釋明委任人與受任人有民事訴訟法第466條之一第一項
但書或第二項（詳附註）所定關係之釋明文書影本。
中    華    民    國    95    年    6     月    6     日
                                  書記官  丁華平
附註：
民事訴訟法第四百六十六條之一（第一項、第二項）：
對於第二審判決上訴，上訴人應委任律師為訴訟代理人。但上訴
人或其他法定代理人具有律師資格者，不在此限。
上訴人之配偶、三親等內之血親、二親等內之姻親，或上訴人為
法人、中央或地方機關時，其所屬專任人員具有律師資格並經法
院認為適當者，亦得為第三審訴訟代理人。


司法院資訊處製作；財團法人民間司法改革基金會備份。
